臺灣臺北地方法院刑事判決　　　　　　　　　　　　　九十三年度訴字第四三二號
　　公　訴　人　臺灣臺北地方法院檢察署檢察官
　　被　　　告　己○○
右列被告因偽造文書等案件，經檢察官提起公訴（九十二年度偵字第一二七五三號）
，本院判決如左：
    主  文
己○○連續行使偽造私文書，足以生損害於他人，處有期徒刑壹年陸月。
    事  實
一、己○○自民國九十年七月一日起，在臺北市○○區○○街十五號其辦公室，自任
    會首，召集民間互助會，每月每會各為新台幣（下同）二萬元，含會首在內計為
    十六人次，利息採外標制，每月一日上午十時在上址開標，底標限為二千元（下
    稱第一會）。詎己○○自九十年八月一日起，因其先前所召集之合會部分遭會員
    倒會，經濟發生困難，亟須現金周轉，竟基於意圖為自己不法所有及行使偽造私
    文書之概括犯意，明知其未得如附表一所示名義人之同意，先後於前揭互助會尚
    未結束前之如附表一所示之開標時間內，在前開處所分別冒用上開會員之名義，
    連續將如附表一所示之會次，以附表一所示之金額填載競標利息，並分別偽造如
    附表一所示之人之署押各一枚於該次標單（惟並未記載「標單」二字）上參與競
    標而得標，並提示與其他到場之會員而行使之，足以生損害於被冒名者及前揭互
    助會之其他活會會員，另向當次活會會員收取會款，使不知情之活會會員數人均
    陷於錯誤，不知係冒標而誤認得標人將遵期繳交會款，其等亦可順利取得得標款
    項，而陸續如數繳交會款予己○○（得標日期、標息及各次詐得會款詳如附表一
    ），合計詐得會款四十六萬元。又己○○於九十年十月一日，邀集甲○○等十五
    人參加其自任會首之互助會，連會首共計十六人次，約定每月一會，每會二萬元
    ，採外標制，底標限為二千元，每月一日在其上開辦公室內開標，會期自九十年
    十月一日起至九十二年一月一日止（以下稱第二會）；詎己○○竟承前意圖為自
    己不法之所有及行使偽造準私文書之概括犯意，明知其未經如附表二所示名義人
    之同意，先後於前揭互助會尚未結束前之如附表二所示之開標時間內，在前開處
    所分別冒用上開會員之名義，連續將如附表二所示之會次，以附表二所示之金額
    填載競標利息，並分別偽造如附表二所示之人之署押各一枚於該次標單（惟並未
    記載「標單」二字）上參與競標而得標，並提示與其他到場之會員而行使之，足
    以生損害於被冒名者及前揭互助會之其他活會會員，另向當次活會會員收取會款
    ，使不知情之活會會員數人均陷於錯誤，不知係冒標而誤認得標人將遵期繳交會
    款，其等亦可順利取得得標款項，而陸續如數繳交會款予己○○（得標日期、標
    息及各次詐得會款詳如附表二），合計詐得會款四十八萬元。己○○又於九十年
    十一月二十日，邀集許林秀雅等十五人參加其自任會首之互助會，連會首共計十
    六人次，約定每月一會，每會二萬元，採外標制，底標一千五百元，每月二十日
    上午十時許在其上開辦公室內開標，會期自九十年十一月二十日起至九十二年二
    月二十日止（下稱第三會）；詎己○○復承前意圖為自己不法之所有及行使偽造
    準私文書之概括犯意，明知如附表三(一)所示之李彩霞、甲○○並未參與第三會，
    且未經李彩霞、甲○○之同意，擅自在第三會會單上填載前開會員姓名，使其他
    會員誤認渠等確有參與該互助會，旋未經如附表三(一)、(二)所示之人之同意，先後
    於前揭互助會尚未結束前之如附表三(一)、(二)所示之開標時間內，在前開處所分別
    冒用上開會員之名義，連續將如附表三(一)、(二)所示之會次，以附表三(一)、(二)所示
    之金額填載競標利息，並分別偽造如附表三(一)、(二)所示之人之署押各一枚於該次
    標單（惟並未記載「標單」二字）上參與競標而得標，並提示與其他到場之會員
    而行使之，足以生損害於被冒名者及前揭互助會之其他活會會員，並影響各互助
    會會員間之信用評估及依約如期標得會款之利益，另向當次活會會員收取會款，
    使不知情之活會會員數人均陷於錯誤，不知係冒標而誤認得標人將遵期繳交會款
    ，其等亦可順利取得得標款項，而陸續如數繳交會款予己○○（得標日期、標息
    及各次詐得會款詳如附表三(一)、(二)），合計詐得會款一百零四萬元。又己○○於
    九十一年六月一日，邀集甲○○等人參加其自任會首之互助會，連會首共計十六
    人次，約定每月一會，每會二萬元，採外標制，底標一千五百元，每月一日上午
    十時三十分許，在其上開辦公室內開標，會期自九十一年六月一日起至九十二年
    九月一日止（下稱第四會），己○○又承前意圖為自己不法之所有及行使偽造準
    私文書之概括犯意，明知其未經如附表四所示名義人之同意，先後於前揭互助會
    尚未結束前之如附表四所示之開標時間內，在前開處所分別冒用上開會員之名義
    ，連續將如附表四所示之會次，以附表四所示之金額填載競標利息，並分別偽造
    如附表四所示之人之署押各一枚於該次標單（惟並未記載「標單」二字）上參與
    競標而得標，並提示與其他到場之會員而行使之，足以生損害於被冒名者及前揭
    互助會之其他活會會員，並影響各互助會會員間之信用評估及依約如期標得會款
    之利益，另向當次活會會員收取會款，使不知情之活會會員數人均陷於錯誤，不
    知係冒標而誤認得標人將遵期繳交會款，其等亦可順利取得得標款項，而陸續如
    數繳交會款予己○○（得標日期、標息及各次詐得會款詳如附表二），合計詐得
    會款五十八萬元。迨至九十一年十月一日因宣布停標經會員核對會單，甲○○等
    會員始知受騙。
二、案經甲○○訴由臺灣臺北地方法院檢察署檢察官偵查起訴。
    理  由
一、右揭犯罪事實，業據被告己○○於本院審理中坦承不諱，核與證人即告訴人甲○○，及證人丁○○、戊○○於審理中結證情節相符，復經證人即會員丙○○、庚○○、乙○○、范碧鈺、劉幸靜、黃玉嬌、魏嘉怡於偵查中證述在卷，並有上開
    互助會會單各一份在卷可稽，足徵被告之自白與事實相符。本件事證明確，被告
    之犯行洵堪認定，應予依法論科。
二、按民間互助會中之已得標會員，依據其與會首間之契約，無論何人得標，均有按
    期繳交會款之義務，故會首藉他人名義實由己參加該互助會並得標，其詐欺所得
    之款，應僅限於未得標會員繳納之會款。查本件互助會之標單，僅須記載姓名及
    一定金額之標息，第三人僅憑標單之內容觀之，尚不能明瞭其用意何在，須依該
    互助會之約定始足以表示該金額係標取會款之利息，該姓名係標取會款之會員，
    而足以表示參與競標互助會會款之一定用意之證明，而屬刑法第二百二十條第一
    項以文書論之文書。核被告所為，係犯刑法第二百二十條第一項、第二百十六條
    、第二百十條之行使偽造準私文書罪及第三百三十九條第一項之詐欺取財罪。又
    其所為偽造署押之行為，為偽造準私文書之階段行為，而偽造準私文書之低度行
    為，復為行使之高度行為所吸收，均不另論偽造署押、偽造準私文書罪。而其於
    每次冒標後，向其他多數活會會員詐取會款，以一詐欺行為同時詐騙數活會會員
    ，係以一行為觸犯數同種罪名，為想像競合犯，應依刑法第五十五條之規定，從
    一重論以詐欺取財罪。又其先後多次行使偽造準私文書及詐欺取財犯行，時間緊
    接，方法相同，觸犯構成要件相同之罪名，顯係基於概括之犯意而為之，為連續
    犯，均應依刑法第五十六條之規定論以一罪，並均依法加重其刑。又被告行使偽
    造準私文書之目的即在於詐欺取財，其所犯上開二罪間，有方法結果之牽連關係
    ，應從一重論以行使偽造準私文書罪。至公訴意旨原認第一會之「戊○○」、「
    宣正中」部分亦有冒標之情形，然戊○○於本院九十三年八月三日審理中陳稱：
    其中以自己及其母宣正中名義參加，其二人為最後二會，照理被告應將第一會之
    最後二會會款直接交給其收取，無須開標等語在卷，並經蒞庭檢察官於本院九十
    三年七月三日審理中亦當庭補充本件以前開論罪科刑部分認定冒標及虛列會員之
    事實，本院自應依檢察官更正後之犯罪事實（刪除起訴書附表一戊○○、宣正中
    部分；增列附表三(一)李彩霞部分）予以審究。爰審酌被告前未曾受有期徒刑以上
    刑之宣告，有臺灣高等法院被告全國前案紀錄表在卷可徵，然其冒標金額甚鉅，
    受害活會會員眾多，犯罪情節非屬輕微，且犯罪後迄今尚未全數賠償告訴人，及
    其品行、犯罪動機、目的、手段、生活狀況、智識程度、被害人受詐欺之金額、
    犯罪所生之損害及犯罪後尚能坦承犯行等一切情狀，量處如主文所示之刑。
三、又被告於附表一至四所示之時間所填載之標單，雖為供犯罪所用之物，惟於行使
    得標後，均已丟棄滅失，業據被告供述在卷，爰不另為沒收之諭知。
據上論斷，應依刑事訴訟法第二百九十九條第一項前段，刑法第五十六條、第二百二
十條第一項、第二百十條、第二百十六條、第三百三十九條第一項、第五十五條，罰
金罰鍰提高標準條例第一條前段，判決如主文。
本案經檢察官呂朝章到庭執行職務。
中　　　華　　　民　　　國　　九十三　　年　　　八　　　月　　 十七 　　日
                                      臺灣臺北地方法院刑事第十三庭
                                          審判長法  官  朱瑞娟
                                                法  官  吳佳薇
                                                法  官  陳慧萍
右正本證明與原本無異。
如不服本判決，應於判決送達後十日內，向本院提出上訴狀。
                                                書記官  何適熹
中　　　華　　　民　　　國　　九十三　　年　　　八　　　月　　 十八 　　日
附錄本案論罪科刑法條全文：
刑法第二百十六條：
行使第二百十條至第二百十五條之文書者，依偽造、變造文書或登載不實事項或使登
載不實事項之規定處斷。
刑法第二百十條：
偽造、變造私文書，足以生損害於公眾或他人者，處五年以下有期徒刑。
刑法第二百二十條：
在紙上或物品上之文字、符號、圖畫、照像，依習慣或特約，足以為表示其用意之證
明者，關於本章及本章以外各罪，以文書論。
錄音、錄影或電磁紀錄，藉機器或電腦之處理所顯示之聲音、影像或符號，足以為表
示其用意之證明者，亦同。
稱電磁紀錄，指以電子、磁性或其他無法以人之知覺直接認識之方式所製成之紀錄，
而供電腦處理之用者。
刑法第三百三十九條：
意圖為自己或第三人不法之所有，以詐術使人將本人或第三人之物交付者，處五年以
下有期徒刑、拘役或科或併科一千元以下罰金。
以前項方法得財產上不法之利益或使第三人得之者，亦同。
前二項之未遂犯罰之。
附表一：有關第一會冒標部分：
┌──┬─────┬────┬──────┬─────┬─────────┬────────┐
│編號│標      息│活會會員│ 冒 標 名 義│冒標之日期│ 詐欺活會會員金額 │受          騙  │
│    │（新台幣）│應繳會款│            │          │                  │之活會會員姓名  │
├──┼─────┼────┼──────┼─────┼─────────┼────────┤
│ 一 │2100元    │20000元 │范碧鈺      │90.08.01  │三十萬元（20000x15│范碧鈺、陳秋菊、│
│    │          │        │            │          │=0000000）        │方玉鈴、陳瓊妮、│
│    │          │        │            │          │                  │方玉桂（二會）、│
│    │          │        │            │          │                  │黃玉真、李禎華、│
│    │          │        │            │          │                  │林婉玲、黃小娟、│
│    │          │        │            │          │                  │黃玉嬌（二會）、│
│    │          │        │            │          │                  │丁○○、宣正中、│
│    │          │        │            │          │                  │戊○○          │
├──┼─────┼────┼──────┼─────┼─────────┼────────┤
│ 二 │2500元    │20000元 │黃玉嬌      │91.04.01  │十六萬元（20000x8=│范碧鈺、黃小娟、│
│    │          │        │            │          │160000）          │方玉桂、丁○○、│
│    │          │        │            │          │                  │黃玉嬌（二會）、│
│    │          │        │            │          │                  │宣正中、戊○○  │
└──┴─────┴────┴──────┴─────┴─────────┴────────┘
                                                         合計：四十六萬元
附表二：有關第二會冒標部分：
┌──┬─────┬────┬──────┬─────┬─────────┬────────┐
│編號│標      息│活會會員│ 冒 標 名 義│冒標之日期│ 詐欺活會會員金額 │受          騙  │
│    │（新台幣）│應繳會款│            │          │                  │之活會會員姓名  │
├──┼─────┼────┼──────┼─────┼─────────┼────────┤
│ 一 │2300元    │20000元 │魏嘉怡      │91.06.01  │十六萬元（20000x8=│魏嘉怡、劉幸靜、│
│    │          │        │            │          │160000）          │郭紀盛、甲○○、│
│    │          │        │            │          │                  │林金蘭、陳淑玲、│
│    │          │        │            │          │                  │查靜、丙○○    │
├──┼─────┼────┼──────┼─────┼─────────┼────────┤
│ 二 │2300元    │20000元 │劉幸靜      │91.07.01  │十六萬元（20000x8=│魏嘉怡、劉幸靜、│
│    │          │        │            │          │160000）          │郭紀盛、甲○○、│
│    │          │        │            │          │                  │林金蘭、陳淑玲、│
│    │          │        │            │          │                  │查靜、丙○○    │
├──┼─────┼────┼──────┼─────┼─────────┼────────┤
│ 三 │2100元    │20000元 │郭紀盛      │91.08.01  │十六萬元（20000x8=│魏嘉怡、劉幸靜、│
│    │          │        │            │          │160000）          │郭紀盛、甲○○、│
│    │          │        │            │          │                  │林金蘭、陳淑玲、│
│    │          │        │            │          │                  │查靜、丙○○    │
└──┴─────┴────┴──────┴─────┴─────────┴────────┘
                                                         合計：四十八萬元
附表三：有關第三會部分：
(一)冒名入會並得標部分：
┌──┬─────┬────┬──────┬─────┬─────────┬────────┐
│編號│標      息│活會會員│ 冒 標 名 義│冒標之日期│ 詐欺活會會員金額 │受          騙  │
│    │（新台幣）│應繳會款│            │          │                  │之活會會員姓名  │
├──┼─────┼────┼──────┼─────┼─────────┼────────┤
│ 一 │2500元    │20000元 │李彩霞      │91.04.20  │二十萬元（20000x10│許林秀雅、李美娜│
│    │          │        │            │          │=200000）         │、譚湘雲、蔡美華│
│    │          │        │            │          │                  │、林月芳、孫若玲│
│    │          │        │            │          │                  │、蔡金玉、施元凰│
│    │          │        │            │          │                  │、庚○○、呂美月│
├──┼─────┼────┼──────┼─────┼─────────┼────────┤
│ 二 │2200元    │20000元 │甲○○      │91.07.20  │二十萬元（20000x10│許林秀雅、李美娜│
│    │          │        │            │          │=200000）         │、譚湘雲、蔡美華│
│    │          │        │            │          │                  │、林月芳、孫若玲│
│    │          │        │            │          │                  │、蔡金玉、施元凰│
│    │          │        │            │          │                  │、庚○○、呂美月│
└──┴─────┴────┴──────┴─────┴─────────┴────────┘
                                                         合計：四十萬元
(二)冒標部分：
┌──┬─────┬────┬──────┬─────┬─────────┬────────┐
│編號│標      息│活會會員│ 冒 標 名 義│冒標之日期│ 詐欺活會會員金額 │受          騙  │
│    │（新台幣）│應繳會款│            │          │                  │之活會會員姓名  │
├──┼─────┼────┼──────┼─────┼─────────┼────────┤
│ 一 │4200元    │20000元 │許林秀雅    │91.01.20  │二十四萬元（20000x│許林秀雅、方玉瓊│
│    │          │        │            │          │12=240000）       │、何連基、李美娜│
│    │          │        │            │          │                  │、譚湘雲、蔡美華│
│    │          │        │            │          │                  │、林月芳、孫若玲│
│    │          │        │            │          │                  │、蔡金玉、施元凰│
│    │          │        │            │          │                  │、庚○○、呂美月│
├──┼─────┼────┼──────┼─────┼─────────┼────────┤
│ 二 │4500元    │20000元 │李美娜      │91.05.20  │二十萬元（20000x10│許林秀雅、李美娜│
│    │          │        │            │          │=200000）         │、譚湘雲、蔡美華│
│    │          │        │            │          │                  │、林月芳、孫若玲│
│    │          │        │            │          │                  │、蔡金玉、施元凰│
│    │          │        │            │          │                  │、庚○○、呂美月│
│    │          │        │            │          │                  │                │
├──┼─────┼────┼──────┼─────┼─────────┼────────┤
│ 三 │2000元    │20000元 │譚湘雲      │91.06.20  │二十萬元（20000x10│許林秀雅、李美娜│
│    │          │        │            │          │=200000）         │、譚湘雲、蔡美華│
│    │          │        │            │          │                  │、林月芳、孫若玲│
│    │          │        │            │          │                  │、蔡金玉、施元凰│
│    │          │        │            │          │                  │、庚○○、呂美月│
└──┴─────┴────┴──────┴─────┴─────────┴────────┘
                                                         合計：六十四萬元
附表四：有關第四會冒標部分：
┌──┬─────┬────┬──────┬─────┬─────────┬────────┐
│編號│標      息│活會會員│ 冒 標 名 義│冒標之日期│ 詐欺活會會員金額 │受          騙  │
│    │（新台幣）│應繳會款│            │          │                  │之活會會員姓名  │
├──┼─────┼────┼──────┼─────┼─────────┼────────┤
│ 一 │1800元    │20000元 │黃玉嬌      │91.07.01  │三十萬元（20000x15│甲○○、林金蘭、│
│    │          │        │            │          │=300000）         │吳明珊、丙○○、│
│    │          │        │            │          │                  │楊紫薇、魏嘉怡、│
│    │          │        │            │          │                  │林月芳、蔡金玉、│
│    │          │        │            │          │                  │陳文玲、黃玉嬌、│
│    │          │        │            │          │                  │陳素惠、查  靜、│
│    │          │        │            │          │                  │章上貞、張秀英、│
│    │          │        │            │          │                  │丁○○與林婉玲（│
│    │          │        │            │          │                  │上開二人共同參加│
│    │          │        │            │          │                  │一會）          │
├──┼─────┼────┼──────┼─────┼─────────┼────────┤
│ 二 │2400元    │20000元 │魏嘉怡      │91.09.01  │二十八萬元（20000x│甲○○、林金蘭、│
│    │          │        │            │          │14 =280000）      │吳明珊、丙○○、│
│    │          │        │            │          │                  │楊紫薇、魏嘉怡、│
│    │          │        │            │          │                  │林月芳、蔡金玉、│
│    │          │        │            │          │                  │黃玉嬌、陳素惠、│
│    │          │        │            │          │                  │查  靜、章上貞、│
│    │          │        │            │          │                  │張秀英、丁○○與│
│    │          │        │            │          │                  │林婉玲（上開二人│
│    │          │        │            │          │                  │共同參加一會）  │
└──┴─────┴────┴──────┴─────┴─────────┴────────┘
                                                        合計：五十八萬元
